【裁判字號】    92,上訴,4089
【裁判日期】    921231
【裁判案由】    偽造文書等
【裁判全文】
臺灣高等法院刑事判決                          九十二年度上訴字第四０八九號
    上  訴  人  臺灣桃園地方法院檢察署檢察官
    被      告  甲○○
右上訴人因被告偽造文書等案件，不服臺灣桃園地方法院九十一年度訴字第三五六號
，中華民國九十二年八月十三日第一審判決（起訴案號：臺灣桃園地方法院檢察署九
十一年度偵字第一六七七號；移送併辦案號：九十一年度偵字第一六八三號），提起
上訴，本院判決如左：
    主  文
上訴駁回。
    理  由
一、公訴意旨略以：被告甲○○意圖為自己不法之所有，而基於詐欺取財、行使偽造
    私文書之概括犯意，於民國八十九年七月間某日，在桃園縣不詳地點委請不知情
    之刻印師偽刻「汎華營造工程有限公司」（下簡稱汎華營造）及「鄭文華」印章
    各一枚後，冒用「汎華公司」與「鄭文華」名義，以工程總價新台幣（下同）二
    千六百一十一萬九千元代價，與丁○○簽立委建契約，在丁○○所有，坐落於桃
    園縣桃園市○○段第十八號、第十九號、第二十之二號土地上，為丁○○興建住
    宅（下簡稱「筑苑」工程），並即持上開偽造之「汎華營造」及「鄭文華」印章
    ，蓋用於前揭契約書上，表示「汎華公司」與「鄭文華」本人與丁○○簽約之意
    ，使丁○○誤信簽約對象為「汎華營造」，而同意與甲○○簽約。甲○○復承前
    行使偽造私文書之概括犯意，自八十九年七月二十日起至同年十二月間某日止，
    陸續以汎華營造名義開立收據後持交丁○○，據以向丁○○請領工程款，前後共
    達六百九十一萬元，並足生損害於「汎華營造」、「鄭文華」、丁○○及社會安
    全。因認被告甲○○所為，涉有刑法第二百十六條、第二百十條之行使偽造私文
    書罪嫌，及同法第三百三十九條第一項之詐欺取財罪嫌。
二、訊據被告甲○○固不否認於右揭時間、地點，以「汎華營造」名義與丁○○簽約
    「筑苑」工程，以工程總價二千六百一十一萬九千元代價，在丁○○所有，坐落
    於桃園縣桃園市○○段第十八號、第十九號、第二十之二號等三筆土地上，為陳
    工程款等事實不諱。惟否認有何詐欺、行使偽造私文書之犯行，辯稱：我是「進
    豐建設」的負責人，「汎華營造」的股東吳貴森原先是我的工地主任，之後他自
    己和鄭文華、程其智合夥經營汎華營造，而在我用「進豐建設」之名義，向丁○
    ○承包「筑苑」工程後，吳貴森就和程其智、鄭文華到「進豐建設」和我簽約，
    要轉包筑苑工程，我們並一起申請「汎華建設」合作，期間我有介紹丁○○與吳
    貴森他們認識，所以丁○○從九十一年一月起，就要求我把合約更名為「汎華營
    造」，但後來「汎華營造」的股東內訌，吳貴森他們就退出「筑苑」工程，（沒
    有冒用汎華營造名義）；我是按工程進度向丁○○請款的，但丁○○認為她發出
    的工程款已經超出工程進度，不願意再發工程款，害我週轉不靈，影響工程進度
    ，（所以我不是冒領工程款，沒有詐欺丁○○）云云。
三、按犯罪事實應依證據認定之，無證據不得推定其犯罪事實，刑事訴訟法第一百五
    十四條訂有明文。又刑法上之偽造文書罪，係以無製作權之人捏造他人名義製作
    文書，為其要件；是故，如行為人以他人名義製作文書時，係有代理權，縱嗣後
    行為人喪失該項代理權，其所為仍非偽造文書可比。本件公訴意旨認被告甲○○
    涉有右揭行使偽造私文書、詐欺取財等罪嫌，無非係以告訴人丁○○之指訴，證
    人即汎華營造負責人鄭文華、吳貴森之證詞，及工程契約書、暫收據、收據等件
    ，為其論據。經查：
（一）被告於八十九年六月二十二日代表「進豐建設」，以工程總價四千二百四十萬
      元代價，向丁○○承包「筑苑」工程後，再將部分工程轉包予「汎華營造」，
      並與「汎華營造」共同成立「汎華建設」準備動工；惟嗣後被告決意將上開轉
      包工程收回，自行施工，「汎華營造」遂退出「筑苑」工程，然此後丁○○在
      支付部分工程款計六百九十一萬元後，「筑苑」工程尚未如約施工完畢。上開
      事實，已經告訴人丁○○、被告、證人即泛華營造之股東程其智、吳貴森分別
      陳明屬實，並有丁○○提出之工程契約書（丁○○與進豐公司，偵卷第十六頁
      ）、收據及保管條、切結書（偵卷第八頁以下），被告提出之工程契約書（進
      豐與汎華營造）、汎華建設股份有限公司設立登記表、股東名簿、合作承諾書
      （被告與吳貴森）、汎華營造請款單（以上見被告九十一年十二月四日答辯狀
      外放證物二、證物四、證物五、證物七）等件在卷可稽，先予敘明。
（二）被告係經汎華營造同意，始以汎華營造名義，與丁○○簽約：
    １丁○○在與被告之「進豐建設」簽約後，因「進豐建設」將部分工程轉包予「
      汎華營造」，丁○○遂要求汎華營造亦應一併與之簽約，「汎華營造」遂於八
      十九年七月間，在「汎華營造」公司內，與丁○○簽約。此部分事實，業經證
      人即汎華建設之會計張瑜庭於原審證稱：我是汎華建設的會計，八十八年十月
      我到進豐任職，就給甲○○請，他在九十年一月份，經核准成立汎華建設，我
      就直接到汎華建設工作，進豐公司本來是在桃園市○○路，八十九年十月，我
      們和汎華營造簽立工程合約，就是丁○○的工地，汎華（營造）希望我們遷到
      福州二街和他們合併，讓營造和建設在一起，比較好辦事，我們有和汎華營造
      簽約，是他們到我們桃園的公司簽約的，汎華代表人是鄭文華、程其智和吳貴
      森等語（原審九十一年十一月二十七日筆錄）；本院審理時亦稱：簽約是丁○
      ○與進豐建設簽約，丙○○介紹，內容是丁○○把筑苑以肆仟萬發包給進豐建
      堂，楊先生不願拆，丁○○要求變更設計，把工程停下來，請乙○○變更設計
      完，八十九年十月正式動工，被告有把權狀質押給丁○○，第一次請款時，丁
      ○○有付，第二次我們請款時，丁○○要求被告直接聲請建設公司，十月要開
      工時，被告與汎華營造聯絡上，建設公司已經聲請，裡面股東有程其智吳貴森
      、鄭文華，營造部分由汎華營造承作，合約從製作到簽約都是汎華營造吳貴森
      、程其智，停工原因是應丁○○的要求，抵押品是被告向她質押二百萬作借款
      ，不是設定，後來丁○○沒有給我們工程款，導致我們退票，房子才被法拍。
      丁○○是我們業主，被告承接筑苑工程，汎華營造承接進豐建設，即後來的汎
      華建設等情（見本院九十二年十二月二十四日審判筆錄）。告訴人丁○○在原
      審審理時亦自承：「合作契約書是在汎華公司裡面簽的」等語，且經原審質以
      ：「契約書原本後面鄭文華、吳貴森、程其智的名片、汎華營造的營利事業登
      記證都是簽約時就附在裡面的」時，復答稱：「對」等語（原審九十二年四月
      四日筆錄）。即證人吳貴森、程其智亦均不否認「汎華營造」曾一度向被告承
      攬「筑苑」工程，並與被告共同成立「汎華建設」，然嗣後雙方意見不合拆夥
      ，被告乃將「竹苑」工程收回，預備自行施工之事實（原審九十二年四月四日
      、五月二十三日筆錄）；證人即汎華營造股東程其智更明確證稱：甲○○要把
      工程發包給我們，但後來沒有，因為價錢談不攏，工程契約書（汎華營造與丁
      ○○）是我們報給縣政府開工用的，後來因為甲○○沒把工程給我們做，所以
      作廢了，契約書後面的章不是我們正式的章，是吳貴森接洽此份合約的，當初
      開工，有輔導監工，但一個月後甲○○就自己接手等語（原審九十二年五月二
      十三日筆錄）綜上，足見被告所辯：伊使用汎華營造的名義與丁○○簽約，有
      經過汎華營造的同意等語屬實，可以採信；鄭文華、吳貴森及程其智自始在簽
      約時，即已同意被告使用「汎華營造」名義，與丁○○簽約。此外並有被告提
      出之請款單、工程契約書、合作承諾書、協議書、請款單、請款時間表等件可
      按（見被告九十一年十二月四日答辯狀外放證物）。
    ２至證人即「汎華營造」之股東鄭文華雖到庭指稱：（問：丁○○指稱你否認契
      約書是汎華營造簽約的？）對，契約書上汎華營造的章不是公司的，‧‧‧公
      司並沒有拿章給甲○○，也沒有授權他和丁○○談這件案子云云（原審九十一
      年六月十九日筆錄）。證人吳貴森到庭證稱：甲○○是我以前工作的副理，我
      是「汎華營造」的股東，本件工程本來是我們要幫他作，並且繳了兩百萬元的
      保證金給被告，但是後來被告自己又拿回去做，保證金也還沒有還給我們，我
      們是有要幫他作（這件工程），但是並沒有幫他做過，「汎華營造」的股東有
      邀被告合併營業，申請「汎華建設」，就是因為本件工程的緣故‧‧‧，「汎
      華營造」沒有承作「筑苑」工程，只有向「巨樁公司」請款過一次‧‧‧，我
      們只和進豐公司簽約，沒有和丁○○簽約等語（原審九十二年四月四日筆錄）
      。惟證人二人此部分指述，與前開事證不符，且查，本件被告以「汎華營造」
      名義，與丁○○簽約時，「汎華營造」之股東在場，簽約地點又在「汎華營造
      」公司之內，契約書後更附有「汎華營造」股東鄭文華等人之名片，此經丁○
      ○、程其智分別證述如前，是則，泛華公司對上開簽約事實，自難諉為不知，
      況丁○○為本件告訴人，程其智則為「汎華營造」股東，渠等在本案中，均與
      被告利害相反，當不致對上開有利被告之事實，故為不實陳述，是鄭文華、吳
      貴森所言，或係事後為與被告劃清界限，所為之卸責之詞，或係主觀上誤認渠
      等既已退出「筑苑」工程，當無與丁○○簽約可言所致。此觀之鄭文華在偵查
      中經檢察官質以：「進豐公司與泛華公司間之關係」時，一口答稱：「完全沒
      關係」云云（偵卷第八九頁），其亟欲與被告撇清關係之意，甚為明顯。是鄭
      文華、吳貴森所述，應不足採。
３綜上，被告係在獲得鄭文華等人同意後，始以「汎華營造」名義與告訴人簽約之事
  實，應可認定。
（三）被告所為並非偽造文書，亦難認有詐欺意圖：
    １被告以「汎華營造」名義與丁○○簽約，係經「汎華營造」事先同意，並非無
      權代理，此如前述，依上說明，其所為即與偽造文書罪之構成要件有間；至於
      簽約後「汎華營造」退出「筑苑」工程，則屬另一問題，併予指明。次查，被
      告原先係以其「進豐建設」名義，與告訴人簽約，此後因「汎華營造」向「進
      豐建設」轉包本件工程，始又應告訴人要求，在「汎華營造」轉包工程之範圍
      內，以「汎華營造」名義與告訴人換約，此均如前述。是被告於簽約時，並未
      對告訴人施用詐術，當可認定；自亦難認被告主觀上，有詐欺之不法意圖。
    ２告訴人丁○○雖指稱：被告未按工程契約約定，覓妥連帶保證人，亦未依工程
      進度，將統一發票送予伊核銷，另外，亦未給付小包周懷賢、鄭騰輝等人工資
      ，以致由伊代墊小包工資一百多萬元等語，並提出工程契約書、郵局存證信函
      等件等證（見告訴人九十二年四月十日告訴狀及所附證物）。然查，被告事後
      未按契約約定覓妥連帶保證人，亦未將統一發票送予告訴人核銷，即延宕工程
      迄今等情，均係被告事後違約之行為，無法執以認定其自始在簽約前，即有詐
      欺之不法意圖。而告訴人為被告墊付小包一百餘萬元工資，則係告訴人事後為
      避免擴大損失，自行選擇減低風險之手段，亦不能認該部分款項，為被告之詐
      欺所得。至被告是否詐欺周懷賢、鄭騰輝等小包，則又屬另一問題，不能據以
      認定被告詐欺告訴人甚明。
（四）綜上，本件應係民事糾紛，依現有事證，尚不足認定被告有何詐欺或偽造文書
      之犯行，其犯行既屬不能證明，依上說明，原審為無罪之諭知，尚無違誤。公
      訴人循告訴人之請求，上訴意旨仍執陳詞，認被告涉有偽造文書、詐欺罪嫌，
      核無理由，其上訴應予駁回。
據上論斷，應依刑事訴訟法第三百六十八條，判決如主文。
本案經檢察官李良忠到庭執行職務。
中      華      民      國      九十二    年    十二    月    三十一    日
                              臺灣高等法院刑事第二十一庭
                                  審判長法  官  葉  騰  瑞
                                        法  官  江  國  華
                                        法  官  莊  明  彰
右正本證明與原本無異。
如不服本判決，應於收受送達後十日內向本院提出上訴書狀，其未敘述上訴之理由者
並得於提起上訴後十日內向本院補提理由書（均須按他造當事人之人數附繕本）。
                                        書記官  廖  逸  柔
中      華      民      國      九十二    年    十二    月    三十一    日


司法院資訊處製作；財團法人民間司法改革基金會備份。
